【裁判字號】    99,消債更更一,1
【裁判日期】    991101
【裁判案由】    更生事件
【裁判全文】
臺灣臺北地方法院民事裁定         99年度消債更更一字第1號
聲  請  人
即債務人    甲○○
非訟代理人  鄭凱鴻律師
上列當事人因消費者債務清理事件聲請更生，本院裁定如下：
    主  文
聲請駁回。
聲請費用由聲請人負擔。
    理  由
一、按債務人對於金融機構因消費借貸、自用住宅借款、信用卡
    或現金卡契約而負債務，在聲請更生或清算前，應提出債權
    人清冊，以書面向最大債權金融機構請求協商債務清償方案
    並表明共同協商之意旨，消費者債務清理條例（下稱消債條
    例）第151條第1項定有明文。復依消債條例第3條規定，債
    務人有不能清償債務或有不能清償之虞者，始得依消債條例
    所定更生或清算程序，清理其債務。又聲請更生或清算不合
    程式或不備其他要件者，法院應以裁定駁回之，但其情形可
    以補正者，法院應定期間先命補正，復為同條例第8條所明
    定。
二、查本件債務人向本院聲請更生，雖主張：其有不能清償債務
    情事，前已提出債權人清冊，以書面向最大債權金融機構萬
    泰商業銀行（下稱萬泰銀行）請求共同協商債務清償方案，
    惟協商不成立，且其無擔保或無優先權之債務總額未逾新臺
    幣1,200萬元，復未經法院裁定開始清算程序或宣告破產云
    云，爰依法聲請更生云云。
三、前置協商不成立部分：
    (一)消債條例所定協商前置程序之意旨，在使金融機構與債務
      人就特定種類之債務清理事務上，利用法院程序外解決之
      協商機制，為迅速有效之自主性解決。而此一程序之進行
      ，有賴當事人間之協力配合，本於誠信為基礎，形成債務
      清理之共識，藉由法院之事後核可，賦予協商內容作為執
      行名義之正當性。苟債務人為直接進入更生程序，而於前
      置協商程序時，故意使協商破裂，雖有債務協商不成立之
      形式，然藉由脫法方式造成此等結論，難謂債務人有進行
      債務清理之誠意可言。
    (二)債務人主張其已踐行前置協商程序，但未能成立，固有前
      置協商不成立通知書可稽。惟該次前置協商不成立原因係
      為：「債權銀行萬泰銀行先後提供二種方案予債務人（於
      98年8月12日提供180期0%月繳12,435元及兩階段方案：第
      一階段採72期0%月繳8,000元，第二階段待期滿再議）惟
      債務人卻表示因本身經濟狀況不佳無法負擔上述還款條件
      」、「債務人意圖以消極態度未盡相關協商義務，耽誤前
      置協商之進行與成立，最終意係藉此取得最大債權金融機
      構核發協商不成立之證明文件，轉向法院聲請更生清算程
      序以規避或減免自應面對之債務」云云，此有前置協商不
      成立通知書、萬泰銀行陳報狀、債清客服記錄在卷可稽，
      由此足認債務人無參與協商之誠意，形同未確實踐行前置
      協商程序。依前揭說明，本件更生之聲請，於法尚有未合
      。
四、收入無法負擔聲請人日常最低生活支出部分：
    (一)消費者債務清理條例之立法目的，係為使不幸陷入經濟困
      境之人得以清理債務、重建生活，並在清理過程中能保有
      符合人性尊嚴之最低基本生活，而非在維持債務人過去慣
      常之寬逸生活，是於評估債務人清償債務之能力時，並非
      任其主張生活費用之數額，否則將造成揮霍無度以致清償
      債務能力降低之人，反而更容易進入更生程序之歧異現象
      。
    (二)債務人目前任職於中華郵政股份有限公司（下稱中華郵政
      公司），經本院依職權向中華郵政公司函查債務人自98年
      1月迄今每月之薪資明細結果，債務人98年1月份至99年4
      月份之薪資收入包含各項獎金等共計1,273,862元，其中
      每月固定薪資為49,530元，故16個月合計792,480元、各
      項獎金等合計為481,382元【98年1月49,530元＋98年2月
      4,953元＋98年5月4,953元＋98年8月4,953元＋98年9月
      129,273元＋98年11月84,647元＋99年1月49,530元＋99年
      2月104,013元（含借支績效及考核獎金）＋99年4月
      49,530元＝481,382元】，此有中華郵政公司99年3月31日
      會字第0990035879號函在卷可稽。故債務人於98年1月份
      至99年4月份之每月平均薪資收入為79,616元（1,273,862
      元÷16個月＝79,616元，元以下四捨五入）。而依債務人
      稱其聲請更生前二年每月必要支出：租金支出9,100元、
      繕食費8,000元、水電瓦斯電話費4,500元、雜費850元、
      交通費3,000元、醫療費1,000元、教育費500元、勞健保
      費3,423元，總計30,373元，另加計二名未成年子女每月
      扶養費5,000元，合計其聲請前二年之每月必要支出為
      35,373元（30,373元＋5,000元＝35,373元），有債務人
      98年11月19日更生聲請狀、99年4月12日民事陳報狀所附
      之財產及收入狀況說明書在卷可按。嗣後債務人又於99年
      5月14日民事抗告狀自陳其獎金亦遭扣薪三分之一云云，
      以聲請人98年1月至99年4月間每月平均薪資（含獎金）收
      入79,616元扣除遭執行扣薪之26,539元（79,616÷3＝26,
      539），再扣除債務人所稱每月生活必要支出35,373元，
      尚餘17,704元（79,616元－26,539元－35,373元＝17,704
      元）可用以清償債務。是就萬泰銀行前開所提供之二種清
      償方案「180期0%月繳12,435元」及「第一階段採72期0%
      月繳8,000元，第二階段待期滿再議」，債務人應均足以
      負擔。
五、按更生、清算之聲請，係責任財產制度下最後之手段，須以
    債務人實質上已不能清償者為限，此乃消費者債務清理條例
    第3條所明定，依上所述，債務人平均之月收入扣除遭扣薪
    三分之一及每月生活必要支出後，尚無「不能清償債務或不
    能清償之虞」，其更生之聲請即不符消費者債務清理條例第
    3條所定要件，自不准許其藉由更生程序以規避其所欠之債
    務，其更生之聲請自應駁回，爰裁定如主文。
中    華    民    國    99    年    11    月    1     日
                民事庭        法  官    謝明珠
以上正本係照原本作成。
如不服本裁定，應於裁定送達後10日內，以書狀向本院提出抗告
，並繳納抗告費新臺幣1,000元。
中    華    民    國    99    年    11    月    1     日
                              書記官    林美嘉

司法院資訊處製作；財團法人民間司法改革基金會備份。
